ACORDAO-COMPLETO-2491631

ACÓRDÃO 12487/2021 ATA 32/2021 - SEGUNDA CÂMARA

VISTOS, relatados e discutidos estes autos de tomada de contas especial instaurada pelo Fundo Nacional de Saúde em razão da falta de comprovação regular de despesas arcadas com recursos da União transferidos, fundo a fundo, ao Município de Sigefreto Pacheco - PI em 2010;
ACORDAM os Ministros do Tribunal de Contas da União, reunidos em sessão da Segunda Câmara, ante as razões expostas pelo Relator, em: 
9.1. considerar revel João Gomes Pereira Neto (CPF: XXX.295.323-XX) , para todos os efeitos, dando-se prosseguimento ao processo, com fulcro no art. 12, § 3º, da Lei 8.443/1992;
9.2. julgar irregulares, nos termos dos arts. 1º, inciso I, 16, inciso III, alíneas "b" e "c", da Lei 8.443/1992, c/c os arts. 19 e 23, inciso III, da mesma Lei, as contas de João Gomes Pereira Neto (CPF: XXX.295.323-XX) e Antônio Washington de Macedo (CPF: XXX.231.233-XX) , condenando-os solidariamente ao pagamento das importâncias a seguir especificadas, atualizadas monetariamente e acrescidas dos juros de mora, calculadas a partir das datas discriminadas até a data da efetiva quitação do débito, fixando-lhes o prazo de quinze dias, para que comprovem, perante o Tribunal, o recolhimento das referidas quantias aos cofres do Fundo Nacional de Saúde - MS, nos termos do art. 23, inciso III, alínea 'a', da citada lei, c/c o art. 214, inciso III, alínea 'a', do Regimento Interno do TCU:
	Data de ocorrência
	Valor histórico (R$) 

	22/7/2010
	2.110,00

	20/7/2010
	2.303,00

	15/7/2010
	5.000,00

	29/9/2010
	5.761,00

	20/7/2010
	2.304,00

	26/1/2010
	712,50

	19/11/2010
	3.812,50

	20/12/2010
	2.612,50

	20/7/2010
	4.125,00

	26/1/2010
	2.212,50

	20/10/2010
	3.800,00

	3/5/2010
	2.850,00

	30/3/2010
	2.850,00

	3/3/2010
	3.375,00

	3/5/2010
	2.612,50

9.3. autorizar, desde logo, a cobrança judicial da dívida, caso não atendidas as notificações, na forma do disposto no art. 28, inciso II, da Lei 8.443/1992;
9.4. autorizar também, desde logo, se requerido, com fundamento no art. 26, da Lei 8.443, de 1992, c/c o art. 217, §§ 1º e 2º do Regimento Interno do TCU, o parcelamento da (s) dívida (s) em até 36 parcelas, incidindo, sobre cada parcela, corrigida monetariamente, os correspondentes acréscimos legais, fixando-lhe o prazo de quinze dias, a contar do recebimento da notificação, para comprovar, perante o Tribunal, o recolhimento da primeira parcela, e de trinta dias, a contar da parcela anterior, para comprovar os recolhimentos das demais parcelas, devendo incidir, sobre cada valor mensal, atualizado monetariamente, os juros de mora devidos, no caso do débito, na forma prevista na legislação em vigor, alertando os responsáveis de que a falta de comprovação do recolhimento de qualquer parcela importará o vencimento antecipado do saldo devedor, nos termos do § 2º do art. 217 do Regimento Interno deste Tribunal; 
9.5. enviar cópia deste acórdão à Procuradoria da República no Estado do Piauí, nos termos do § 3º do art. 16 da Lei 8.443/1992, para adoção das medidas cabíveis, bem como ao Fundo Nacional de Saúde - MS e aos responsáveis, para ciência.

Tomada de contas especial instaurada em razão de não apresentação de documentos comprobatórios das despesas realizadas com recursos financeirosrepassados em 2010, na modalidade fundo a fundo, pela União  ao Município de Sigefreto Pacheco-PI, importando em prejuízo no valor original de R$ 46.440,50.

Segunda Câmara

Município Sigefreto Pacheco - PI e Fundo Nacional de Saúde

3. Interessados/Responsáveis:
3.1. Responsáveis: Antônio Washington de Macedo (XXX.231.233-XX); João Gomes Pereira Neto (XXX.295.323-XX).

13.1. Ministros presentes: Augusto Nardes (na Presidência), Aroldo Cedraz, Raimundo Carreiro e Bruno Dantas (Relator).
13.2. Ministros-Substitutos presentes: Marcos Bemquerer Costa e André Luís de Carvalho.

BRUNO DANTAS

Por registrar as principais ocorrências dos autos até o momento, resumindo os fundamentos das peças acostadas, adoto como relatório, com os ajustes necessários, a instrução da secretaria responsável pela análise do processo (peça 76) , que contou com a anuência do corpo diretivo da unidade (peças 77 e 78)  e do Ministério Público junto ao TCU (peça 79) : 
"INTRODUÇÃO
1. Cuidam os autos de tomada de contas especial instaurada por Fundo Nacional de Saúde - MS, em desfavor de João Gomes Pereira Neto (CPF: XXX.295.323-XX) e Antonio Washington de Macedo (CPF: XXX.231.233-XX) , em razão de não comprovação da regular aplicação dos recursos repassados pela União por meio do FUNDO NACIONAL DE SAÚDE - MS.
HISTÓRICO
2. Em 1/10/2020, com fundamento na IN/TCU 71/2012, alterada pela IN/TCU 76/2016 e DN/TCU 155/2016, o dirigente da instituição Fundo Nacional de Saúde - MS autorizou a instauração da tomada de contas especial (peça 46) . O processo foi registrado no sistema e-TCE com o número 999/2020.
3. Os recursos repassados pelo FUNDO NACIONAL DE SAÚDE - MS a MUNICIPIO SIGEFRETO PACHECO - SECRETARIA MUNICIPAL DE SAUDE, no período de 1/1/2010 a 30/6/2014, na modalidade fundo a fundo, foram auditados pelo Departamento Nacional de Auditoria do SUS (Denasus) conforme consignado nos relatórios (peças 2, 3, 4, 5 e 6) . 
4. O fundamento para a instauração da Tomada de Contas Especial, conforme consignado na matriz de responsabilização elaborada pelo tomador de contas, foi a constatação da seguinte irregularidade: 
Não comprovação da boa e regular aplicação dos recursos repassados pela União, em face da não apresentação de documentos comprobatórios das despesas realizadas com recursos financeiros repassados, na modalidade fundo a fundo, pelo Fundo Nacional de Saúde ao Fundo de Saúde de MUNICIPIO SIGEFRETO PACHECO - SECRETARIA MUNICIPAL DE SAUDE, evidenciado nas constatações do Relatório de Auditoria do Denasus nº 15415.
5. Os responsáveis arrolados na fase interna foram devidamente comunicados e, diante da ausência de justificativas suficientes para elidir a irregularidade e da não devolução dos recursos, instaurou-se a tomada de contas especial.
6. No relatório (peça 51) , o tomador de contas concluiu que o prejuízo importaria no valor original de R$ 46.440,50, imputando-se a responsabilidade a João Gomes Pereira Neto, Prefeito Municipal, no período de 1/1/2009 a 31/12/2011, na condição de gestor dos recursos e Antonio Washington de Macedo, Secretário Municipal de Finanças, no período de 25/1/2010 a 31/12/2011, na condição de gestor dos recursos. 
7. Em 6/10/2020, a Controladoria-Geral da União emitiu o relatório de auditoria (peça 54) , em concordância com o relatório do tomador de contas. O certificado de auditoria e o parecer do dirigente do órgão de controle interno concluíram pela irregularidade das presentes contas (peças 55 e 56) .
8. Em 18/11/2020, o ministro responsável pela área atestou haver tomado conhecimento das conclusões contidas no relatório e certificado de auditoria, bem como do parecer conclusivo do dirigente do órgão de controle interno, manifestando-se pela irregularidade das contas, e determinou o encaminhamento do processo ao Tribunal de Contas da União (peça 57) .
9. Na instrução inicial (peça 60) , analisando-se os documentos nos autos, concluiu-se pela necessidade de realização de citação para a seguinte irregularidade: 
9.1. Irregularidade 1: não comprovação da boa e regular aplicação dos recursos repassados pela União, em face da não apresentação de documentos comprobatórios das despesas realizadas com recursos financeiros repassados, na modalidade fundo a fundo, pelo Fundo Nacional de Saúde ao Fundo de Saúde de MUNICIPIO SIGEFRETO PACHECO - SECRETARIA MUNICIPAL DE SAUDE, evidenciado na constatação 382524 do Relatório de Auditoria do Denasus nº 15415 (Constatação 457181 do relatório complementar) .
9.1.1. Evidências da irregularidade: documentos técnicos presentes nas peças 2, 3, 4, 5, 6, 7, 8, 9, 10, 11, 12, 13, 14, 15, 16, 17, 18, 19, 20, 21, 22, 23 e 24.
9.1.2. Normas infringidas: Arts. 37, caput, e 70, parágrafo único, da Constituição Federal; art. 93 do Decreto-Lei nº 200/1967; arts. 66, 139, §§ 4º e 5º, e 145 do Decreto nº 93.872/1986; arts. 60 a 64 da Lei 4.320/1964; Lei 8.443, Artigo 8º de 16/07/1992; e Artigo 63 da Lei nº 4.320/64.
9.2. Débitos relacionados aos responsáveis Antonio Washington de Macedo (CPF: XXX.231.233-XX) e João Gomes Pereira Neto (CPF: XXX.295.323-XX) :
	Data de ocorrência
	Valor histórico (R$) 

	22/7/2010
	2.110,00

	20/7/2010
	2.303,00

	15/7/2010
	5.000,00

	29/9/2010
	5.761,00

	20/7/2010
	2.304,00

	26/1/2010
	712,50

	19/11/2010
	3.812,50

	20/12/2010
	2.612,50

	20/7/2010
	4.125,00

	26/1/2010
	2.212,50

	20/10/2010
	3.800,00

	3/5/2010
	2.850,00

	30/3/2010
	2.850,00

	3/3/2010
	3.375,00

	3/5/2010
	2.612,50

9.2.1. Cofre credor: Fundo Nacional de Saúde - MS.
9.2.2. Responsável: Antonio Washington de Macedo (CPF: XXX.231.233-XX) .
9.2.2.1. Conduta: não apresentar a documentação comprobatória das despesas relativas a pagamento de consultas e exames sem a comprovação da realização dos serviços e sem assinatura de contratos e pagamentos de plantões médicos sem a comprovação da prestação do serviço, pagas com recursos recebidos do Fundo Nacional de Saúde pelo MUNICIPIO SIGEFRETO PACHECO - SECRETARIA MUNICIPAL DE SAUDE.
9.2.2.2. Nexo de causalidade: A não apresentação da documentação comprobatória impediu o estabelecimento do nexo causal entre as despesas efetuadas e os recursos federais recebidos no âmbito do Sistema Único de Saúde, não permitindo, assim, aferir a regularidade na utilização dos recursos, resultando em presunção de dano ao erário.
9.2.2.3. Culpabilidade: não há excludentes de ilicitude, de culpabilidade e de punibilidade; é razoável supor que o responsável tinha consciência da ilicitude de sua conduta; era exigível conduta diversa da praticada, qual seja, guardar, manter arquivados e apresentar aos órgãos fiscalizadores quando solicitados os documentos relativos às despesas. 
9.2.3. Responsável: João Gomes Pereira Neto (CPF: XXX.295.323-XX) .
9.2.3.1. Conduta: não apresentar a documentação comprobatória das despesas (relativas a pagamento de consultas e exames sem a comprovação da realização dos serviços e sem assinatura de contratos, bem como pagamentos de plantões médicos sem a comprovação da prestação do serviço) ,  pagas com recursos recebidos do Fundo Nacional de Saúde pelo MUNICIPIO SIGEFRETO PACHECO - SECRETARIA MUNICIPAL DE SAUDE.
9.2.3.2. Nexo de causalidade: A não apresentação da documentação comprobatória impediu o estabelecimento do nexo causal entre as despesas efetuadas e os recursos federais recebidos no âmbito do Sistema Único de Saúde, não permitindo, assim, aferir a regularidade na utilização dos recursos, resultando em presunção de dano ao erário.
9.2.3.3. Culpabilidade: não há excludentes de ilicitude, de culpabilidade e de punibilidade; é razoável supor que o responsável tinha consciência da ilicitude de sua conduta; era exigível conduta diversa da praticada, qual seja, guardar, manter arquivados e apresentar aos órgãos fiscalizadores quando solicitados os documentos relativos às despesas. 
9.2.3.4. Encaminhamento: citação. 
10. Em cumprimento ao pronunciamento da unidade (peça 61) , foi efetuada citação dos responsáveis, nos moldes adiante:
a)  João Gomes Pereira Neto - promovida a citação do responsável, conforme delineado adiante:
	Comunicação: Ofício 69905/2020 - Seproc (peça 66) 
Data da Expedição: 8/1/2021
Data da Ciência: 19/1/2021 (peça 68) 
Nome Recebedor: Antonia Maria 
Observação: Ofício enviado para o endereço do responsável, conforme pesquisa na base de dados  no sistema da Receita Federal, custodiada pelo TCU.
Fim do prazo para a defesa: 3/2/2021
	
b)  Antonio Washington de Macedo - promovida a citação do responsável, conforme delineado adiante:
	Comunicação: Ofício 69904/2020 - Seproc (peça 65) 
Data da Expedição: 8/1/2021
Data da Ciência: 19/1/2021 (peça 67) 
Nome Recebedor: o próprio Antonio Washington de Macedo
Observação: Ofício enviado para o endereço do responsável, conforme pesquisa na base de dados  no sistema da Receita Federal, custodiada pelo TCU.
Fim do prazo para a defesa: 3/2/2021
	
11. Conforme Despacho de Conclusão das Comunicações Processuais (peça 75) , as providências inerentes às comunicações processuais foram concluídas. 
12. Transcorrido o prazo regimental, o responsável João Gomes Pereira Neto permaneceu silente, devendo ser considerado revel, nos termos do art. 12, § 3º, da Lei 8.443/1992, e o responsável Antonio Washington de Macedo apresentou defesa, que será analisada na seção Exame Técnico.
ANÁLISE DOS PRESSUPOSTOS DE PROCEDIBILIDADE DA IN/TCU 71/2012
Avaliação de Viabilidade do Exercício do Contraditório e Ampla Defesa
13. Verifica-se que não houve o transcurso de mais de dez anos desde o fato gerador sem que tenha havido a notificação dos responsáveis pela autoridade administrativa federal competente (art. 6º, inciso II, c/c art. 19 da IN/TCU 71/2012, modificada pela IN/TCU 76/2016) , uma vez que o fato gerador da irregularidade sancionada ocorreu em 20/12/2010, e os responsáveis foram notificados sobre a irregularidade pela autoridade administrativa competente conforme abaixo:
13.1. João Gomes Pereira Neto, por meio do ofício acostado à peça 27, recebido em 3/9/2019, conforme AR (peça 32) .
13.2. Antonio Washington de Macedo, por meio do ofício acostado à peça 28, recebido em 23/8/2019, conforme AR (peça 33) .
Valor de Constituição da TCE. 
14. Verifica-se, ainda, que o valor atualizado do débito apurado (sem juros) em 1/1/2017 é de R$ 71.441,62, e que apesar de ser inferior ao limite de R$ 100.000,00 constitui TCE em conjunto com o débito 2062/2018, do mesmo responsável cuja soma ultrapassa o valor de  R$ 100.000,00, na forma estabelecida conforme os arts. 6º, § 1°, e 19 da IN/TCU 71/2012, modificada pela IN/TCU 76/2016. 
OUTROS PROCESSOS/DÉBITOS NOS SISTEMAS DO TCU COM OS MESMOS RESPONSÁVEIS
15. Informa-se que foi encontrado processo no Tribunal com os mesmos responsáveis:
	Responsável
	Processos

	João Gomes Pereira Neto
	Processo 033.386/2018-8 [TCE, aberto, 'Tomada de Contas Especial instaurado pelo Fundo Nacional de Desenvolvimento da Educação/Ministério da Educação, em razão da omissão no dever de prestar contas dos recursos repassados ao Município de Sigefredo Pacheco/PI, à conta do Programa Nacional de Alimentação Escolar PNAE/2011, PNAE/2011, Programa Dinheiro Direto na Escola PDDE/2005, do Programa Nacional de Apoio ao Transporte do Escolar PNATE/2007, e do Convênio nº 655507/2008']
Processo 045.420/2020-3 [TCE, aberto, 'TCE instaurada pelo (a) Fundo Nacional de Desenvolvimento da Educação em razão de Omissão no dever de prestar contas, para atendimento ao Programa Nacional de Apoio ao Transporte Escolar (Pnate) , exercício 2012, função EDUCACAO (nº da TCE no sistema: 2062/2018) ']
Processo 007.538/2021-9 [CBEX, encerrado, 'Cobrança Executiva de débito originária do (s) AC (s) AC-13380-42/2020-1C , referente ao TC Processo 033.386/2018-8']
Processo 007.544/2021-9 [CBEX, encerrado, 'Cobrança Executiva de multa originária do (s) AC (s) AC-13380-42/2020-1C , referente ao TC Processo 033.386/2018-8']
Processo 023.185/2017-1 [CBEX, encerrado, 'Cobrança Executiva de multa originária do (s) AC (s) AC-4842-18/2017-2C , referente ao TC Processo 010.837/2015-9']
Processo 023.184/2017-5 [CBEX, encerrado, 'Cobrança Executiva de débito originária do (s) AC (s) AC-4842-18/2017-2C , referente ao TC Processo 010.837/2015-9']
Processo 013.513/2014-1 [CBEX, encerrado, 'Cobrança Executiva de multa originária do (s) AC (s) AC-6.230-38/2013-2C    , referente ao TC Processo 009.227/2012-1']
Processo 013.512/2014-5 [CBEX, encerrado, 'Cobrança Executiva de débito originária do (s) AC (s) AC-6.230-38/2013-2C    , referente ao TC Processo 009.227/2012-1']
Processo 010.840/2015-0 [TCE, encerrado, 'Contra o Sr. João Gomes Pereira Neto. Motivo: em razão da impugnação de despesas dos recursos do PNATE repassados à Prefeitura Municipal de Sigefredo Pacheco/PI, Processo nº 23034.001120/2014-46. ']
Processo 010.837/2015-9 [TCE, encerrado, 'Contra o Sr. João Gomes Pereira Neto. Motivo: em razão da impugnação parcial de despesas dos recursos do PNAE repassados à Prefeitura Municipal de Sigefredo Pacheco/PI, Processo nº 23034.001181/2014-11. ']
Processo 009.227/2012-1 [TCE, encerrado, 'TOMADA DE CONTAS ESPECIAL INSTAURADA PELA  FUNASA EM RAZÃO DA NÃO EXECUÇÃO DO CONVÊNIO Nº 1393/2002 CELEBRADO COM A PREFEITURA MUNICIPAL DE SIGEFREDO PACHECO/PI']
Processo 015.600/2020-3 [TCE, aberto, 'TCE instaurada pelo (a) Fundo Nacional de Desenvolvimento da Educação em razão de Não comprovação da regular aplicação dos recursos repassados pela União, para atendimento ao Programa Nacional de Apoio ao Transporte Escolar (Pnate) , exercício 2010, função EDUCACAO (nº da TCE no sistema: 1587/2018) ']

16. A tomada de contas especial está, assim, devidamente constituída e em condição de ser instruída.
EXAME TÉCNICO
Da validade das notificações:
17. Preliminarmente, cumpre tecer breves considerações sobre a forma como são realizadas as comunicações processuais no TCU. A esse respeito, destacam-se o art. 179, do Regimento Interno do TCU (Resolução 155, de 4/12/2002) e o art. 4º, inciso III, § 1º, da Resolução TCU 170, de 30 de junho de 2004, in verbis:
Art. 179. A citação, a audiência ou a notificação, bem como a comunicação de diligência, farse-ão:
I - mediante ciência da parte, efetivada por servidor designado, por meio eletrônico, fac-símile, telegrama ou qualquer outra forma, desde que fique confirmada inequivocamente a entrega da comunicação ao destinatário;
II - mediante carta registrada, com aviso de recebimento que comprove a entrega no endereço do destinatário;
III - por edital publicado no Diário Oficial da União, quando o seu destinatário não for localizado
 (¿) 
Art. 3º As comunicações serão dirigidas ao responsável, ou ao interessado, ou ao dirigente de órgão ou entidade, ou ao representante legal ou ao procurador constituído nos autos, com poderes expressos no mandato para esse fim, por meio de:
I - correio eletrônico, fac-símile ou telegrama;
II - servidor designado;
III - carta registrada, com aviso de recebimento;
IV - edital publicado no Diário Oficial da União, quando o seu destinatário não for localizado, nas hipóteses em que seja necessário o exercício de defesa.
Art. 4º. Consideram-se entregues as comunicações:
I - efetivadas conforme disposto nos incisos I e II do artigo anterior, mediante confirmação da ciência do destinatário;
II - realizadas na forma prevista no inciso III do artigo anterior, com o retorno do aviso de recebimento, entregue comprovadamente no endereço do destinatário;
III - na data de publicação do edital no Diário Oficial da União, quando realizadas na forma prevista no inciso IV do artigo anterior.
§ 1º O endereço do destinatário deverá ser previamente confirmado mediante consulta aos sistemas disponíveis ao Tribunal ou a outros meios de informação, a qual deverá ser juntada ao respectivo processo.
 (¿) 
18. Bem se vê, portanto, que a validade da citação via postal não depende de que o aviso de recebimento seja assinado pelo próprio destinatário da comunicação, o que dispensa, no caso em tela, a entrega do AR em 'mãos próprias'. A exigência da norma é no sentido de o Tribunal verificar se a correspondência foi entregue no endereço correto, residindo aqui a necessidade de certeza inequívoca. 
19. Não é outra a orientação da jurisprudência do TCU, conforme se verifica dos julgados a seguir transcritos:
São válidas as comunicações processuais entregues, mediante carta registrada, no endereço correto do responsável, não havendo necessidade de que o recebimento seja feito por ele próprio (Acórdão 3648/2013-TCU-Segunda Câmara, Relator Min. José Jorge) ;
É prescindível a entrega pessoal das comunicações pelo TCU, razão pela qual não há necessidade de que o aviso de recebimento seja assinado pelo próprio destinatário. Entregandose a correspondência no endereço correto do destinatário, presume-se o recebimento da citação. (Acórdão 1019/2008-TCU-Plenário, Relator Min. Benjamin Zymler) ;
As comunicações do TCU, inclusive as citações, deverão ser realizadas mediante Aviso de Recebimento - AR, via Empresa Brasileira de Correios e Telégrafos, bastando para sua validade que se demonstre que a correspondência foi entregue no endereço correto. (Acórdão 1526/2007-TCU-Plenário, Relator Min. Aroldo Cedraz) .
20. A validade do critério de comunicação processual do TCU foi referendada pelo Supremo Tribunal Federal, nos termos do julgamento do MS-AgR 25.816/DF, por meio do qual se afirmou a desnecessidade da ciência pessoal do interessado, entendendo-se suficiente a comprovação da entrega do 'AR' no endereço do destinatário:
Ementa: agravo regimental. Mandado de segurança. Desnecessidade de intimação pessoal das decisões do tribunal de contas da união. art. 179 do regimento interno do TCU. Intimação do ato impugnado por carta registrada, iniciado o prazo do art. 18 da lei nº 1.533/51 da data constante do aviso de recebimento. Decadência reconhecida. Agravo improvido.
O envio de carta registrada com aviso de recebimento está expressamente enumerado entre os meios de comunicação de que dispõe o Tribunal de Contas da União para proceder às suas intimações.
O inciso II do art. 179 do Regimento Interno do TCU é claro ao exigir apenas a comprovação da entrega no endereço do destinatário, bastando o aviso de recebimento simples. 
Da revelia do responsável João Gomes Pereira Neto
21. No caso vertente, a citação do responsável se deu em endereços provenientes da base de CPFs da Receita Federal, em sistema custodiado pelo TCU. A entrega dos ofícios citatórios nesses endereços ficou comprovada.
22. Nos processos do TCU, a revelia não leva à presunção de que seriam verdadeiras todas as imputações levantadas contra os responsáveis, diferentemente do que ocorre no processo civil, em que a revelia do réu opera a presunção da verdade dos fatos narrados pelo autor (Acórdão 1009/2018-TCU-Plenário, Relator Min. Bruno Dantas; 2369/2013 - TCU - Plenário, Relator Min. Benjamin Zymler e 2449/2013 - TCU - Plenário, Relator Min. Benjamin Zymler) . Dessa forma, a avaliação da responsabilidade do agente não pode prescindir da prova existente no processo ou para ele carreada. 
23. Ao não apresentar sua defesa, o responsável deixou de produzir prova da regular aplicação dos recursos sob sua responsabilidade, em afronta às normas que impõem aos gestores públicos a obrigação legal de, sempre que demandados pelos órgãos de controle, apresentar os documentos que demonstrem a correta utilização das verbas públicas, a exemplo do contido no art. 93 do Decreto-Lei 200/1967: 'Quem quer que utilize dinheiros públicos terá de justificar seu bom e regular emprego na conformidade das leis, regulamentos e normas emanadas das autoridades administrativas competentes.' 
24. Mesmo as alegações de defesa não sendo apresentadas, considerando o princípio da verdade real que rege esta Corte, procurou-se buscar, em manifestações do responsável na fase interna desta Tomada de Contas Especial, se havia algum argumento que pudesse ser aproveitado a seu favor. Porém, responsável também não apresentou defesa na fase interna. 
25. Os argumentos apresentados na fase interna por outros agentes públicos (peças 48 e 49) também não elidem as irregularidades apontadas.
26. Em se tratando de processo em que a parte interessada não se manifestou acerca das irregularidades imputadas, não há elementos para que se possa efetivamente aferir e reconhecer a ocorrência de boa-fé na conduta do responsável, podendo este Tribunal, desde logo, proferir o julgamento de mérito pela irregularidade das contas, conforme os termos dos §§ 2º e 6º do art. 202 do Regimento Interno do TCU. (Acórdão 2064/2011-TCU-Primeira Câmara (relator Min. Ubiratan Aguiar) , 6.182/2011-TCU-1ª Câmara (relator Min. Weber de Oliveira) , 4.072/2010-TCU-1ª Câmara (Relator Min. Valmir Campelo) , 1.189/2009-TCU-1ª Câmara (Relator Min. Marcos Bemquerer) , 731/2008-TCU-Plenário (Relator Min. Aroldo Cedraz) .
27. Dessa forma, o responsável João Gomes Pereira Neto deve ser considerado revel, nos termos do art. 12, § 3º, da Lei 8.443/1992, devendo as contas serem julgadas irregulares, condenando-o solidariamente ao débito apurado e aplicando-lhe a multa prevista no art. 57 da Lei 8.443/1992.
Da defesa do responsável Antonio Washington de Macedo
28. O responsável Antonio Washington de Macedo apresentou defesa, que passa a ser analisada em seguida:
29. Argumento 1 (Peça 73, p. 4-9) :
29.1. O responsável preliminarmente alega que houve o transcurso de mais de 10 (dez) anos entre o fato gerador e a citação do responsável. Dessa forma, os atos/débito/irregularidade estariam prescritos, não havendo que se falar em punição ou restituição de valores.
30. Análise do argumento 1: 
30.1. Conforme analisado na instrução inicial (peça 60, p. 7) , não houve a prescrição da pretensão punitiva, pois o ato de ordenação das citações foi expedido em período inferior a 10 (dez) anos desde a data da irregularidade sancionada (peça 61) .
30.2. Quanto à possibilidade de pleno exercício do contraditório e ampla defesa, verifica-se também na instrução inicial (peça 60, p. 2) que os responsáveis foram notificados na fase interna pela autoridade administrativa federal competente, nos termos do art. 6º, inciso II, c/c art. 19 da IN/TCU 71/2012, modificada pela IN/TCU 76/2016, em 2019, portanto não houve o transcurso de mais de 10 anos desde os fatos geradores sem que tivessem sido notificados, restando, portanto, viável o pleno exercício dos referidos direitos constitucionais.
30.3. Sobre a prescrição da pretensão ressarcitória, frise-se que, segundo o entendimento do Tribunal, a cobrança do débito é imprescritível, conforme enunciado da Súmula de jurisprudência 282 deste Tribunal, exarada em consonância com o posicionamento do Supremo Tribunal Federal no bojo do Mandado de Segurança 26.210/DF, DOU de 10/10/2008.
30.4. Cabe destacar, no entanto, que O Supremo Tribunal Federal - STF, no Recurso Extraordinário - RE 636.886, fixou a tese, com repercussão geral reconhecida, de que 'é prescritível a pretensão de ressarcimento ao erário fundada em decisão de Tribunal de Contas' (Tema 899) . Em que pese o questionamento acerca da abrangência da tese ali firmada, no sentido de que se circunscreveria apenas ao processo de execução da condenação imposta pelo TCU (ou seja, inaplicável à pretensão de ressarcimento exercida no processo 'conhecimento' da TCE) , verifica-se que o STF, por meio de decisões prolatadas pelas suas duas turmas, tem decidido de forma reiterada que se aplica o prazo prescricional de 5 anos previsto na Lei 9.873/1999 às pretensões sancionatória e ressarcitória a cargo do Tribunal de Contas da União.
30.5. Seja por aplicação direta ou por analogia, a orientação sufragada é no sentido de que o prazo de 5 anos é compatível com a tese de que a ação e a execução prescrevem no mesmo prazo (Súmula 150 do STF) , bem como com o fato de que a Lei 9.873/1999 - que regulamenta o exercício de ação punitiva pela Administração Pública Federal, direta e indireta - regeria integralmente a prescrição no âmbito do TCU. Quanto a este último aspecto, o Ministro Luís Roberto Barroso, no voto exarado no julgamento do MS 32.201, embora tenha advertido que a atuação do TCU, em sua acepção clássica, não se qualifica como exercício do poder de polícia, ressaltou que a Lei 9.873/1999 assumiria vocação regulatória geral da prescrição do exercício da competência sancionadora da Administração Pública, sendo sua disciplina aplicável a qualquer ação punitiva da Administração Pública Federal, exceto àquelas esferas em que exista regulamentação específica. Ademais, em virtude da autonomia científica do Direito Administrativo, não haveria razão plausível para suprimir a omissão da Lei Orgânica do Tribunal de Contas da União, no tocante ao estabelecimento de um prazo prescricional próprio, valendo-se das normas de direito civil, e não das de direito administrativo.
30.6.  Essa orientação também foi seguida nas seguintes decisões monocráticas: MS 36.127-MC/DF e MS 35.940-MC/DF, Rel. Min. Luiz Fux; MS 35.294, MS 35.539/DF e MS 35.971-TP/DF, Rel. Min. Marco Aurélio; MS 34.256 MC/DF, MS 36.054-MC e MS 36.067-MC/DF, Rel. Min. Ricardo Lewandowski.
30.7. O Supremo Tribunal Federal tem se pronunciado no sentido de reconhecer não só a aplicação da prescrição quinquenal com fulcro na interpretação da Lei 9.873/1999, mas também a incidência dos marcos interruptivos do prazo prescricional consignados na referida lei, tantas vezes quanto presentes os suportes fáticos (MS 32201, Relator: Min. Roberto Barroso) .
30.8. Em relação ao termo inicial da contagem do prazo prescricional, o 'caput' do art. 1º da Lei 9.873/1999 oferece solução que não destoa do modelo adotado pelo TCU no incidente de uniformização de jurisprudência, em que se examinou a prescrição da pretensão punitiva, nos termos do Acórdão 1441/2016-TCU-Plenário (Rel. Min. Benjamin Zymler) , com a adição da particularidade de explicitar o caso de infrações permanentes ou continuadas:
a) Regra geral: 'data da prática do ato' (o que equivale a 'ocorrência da irregularidade sancionada') ;
b) Regra especial: 'no caso de infração permanente ou continuada, do dia em que tiver cessado'.
30.9. A Lei 9.873/1999, no art. 2º, estabelece as causas interruptivas da prescrição punitiva, consoante abaixo transcrito, já na redação conferida pela Lei 11.941/2009:
Art. 2º Interrompe-se a prescrição da ação punitiva:
I - pela notificação ou citação do indiciado ou acusado, inclusive por meio de edital;
II - por qualquer ato inequívoco, que importe apuração do fato;
III - pela decisão condenatória recorrível.
IV - por qualquer ato inequívoco que importe em manifestação expressa de tentativa de solução conciliatória no âmbito interno da administração pública federal.
30.10. O quadro a seguir indica alguns eventos processuais, ocorridos no curso de uma TCE (fase interna e externa) - instaurada em razão de irregularidades na aplicação de recursos da União transferidos a entes subnacionais - que poderiam ser enquadrados nas causas de interrupção da prescrição acima apontadas, sem prejuízo, é claro, de outras ocorrências fáticas elegíveis como marco interruptivo, a depender da forma de proceder de cada entidade ou órgão tomador de contas.
	I - pela notificação ou citação do indiciado ou acusado, inclusive por meio de edital;
	 (i) notificação no âmbito do procedimento administrativo de ressarcimento previamente à instauração da TCE;
 (ii) notificação efetuada pelo órgão tomador de contas acerca da instauração da TCE;
 (iii) ato que ordenar a citação efetuada pelo TCU.
*Data da ciência da notificação ou citação pelos responsáveis ou de publicação do edital no DOU.

	II - por qualquer ato inequívoco, que importe apuração do fato;
* procedimento que evidencie a apuração dos fatos irregulares, com o objetivo quantificar o dano e identificar possíveis responsáveis.
	 (i) relatório de sindicância ou PAD
 (ii) relatório de apuração de irregularidades referente ao processo administrativo prévio à instauração da TCE;
 (iii) relatórios de fiscalização, pareceres, despachos, informações e memorandos relacionados à apuração dos fatos irregulares;
 (iv) relatório do tomador de contas;
 (v) relatório do controle interno; 
 (vi) termo de instauração ou designação de instauração da TCE;
 (vii) autuação da TCE no TCU; entre outras causas.
*Há quem inclua nesse grupo diligências que comprovam providências do responsável sobre as irregularidades investigadas.

	III - pela decisão condenatória recorrível.
	 (i) Verifica-se apenas no âmbito do TCU com a data da prolação do acórdão condenatório recorrível.

	IV - por qualquer ato inequívoco que importe em manifestação expressa de tentativa de solução conciliatória no âmbito interno da administração pública federal.
	 (i) pedido de parcelamento;
 (ii) pagamento parcial do débito;
 (iii) qualquer manifestação do responsável que demonstre claramente a sua intenção de recolher o débito.

30.11. Bem se vê, portanto, que haveria uma multiplicidade de causas de interrupção da prescrição, conforme se depreende do art. 2º da Lei 9.873/1999. Tal exegese encontra respaldo em precedentes do STF, a exemplo do que se decidiu no julgamento do MS 36067 (Rel. Min. Ricardo Lewandowski) , com destaque para trecho do voto em que o Relator reconhece cinco causas de interrupção da prescrição, in verbis:
 (¿) Assim, faz-se necessário levar em consideração que, apesar de os fatos objeto da apuração conduzida pela Corte de Contas remontarem aos anos de 1999 e 2000, período no qual o impetrante era Secretário de Saúde municipal, o Tribunal de Contas da União deu prosseguimento à tomada de contas especial por ter constatado a ocorrência de 5 causas interruptivas da prescrição, a saber: a) relatório de auditoria em conjunto realizada pelo Denasus e pela Secretaria Federal de Controle, lavrado em 06/07/2001, sendo este, certamente, um ato inequívoco que importou a apuração do fato (art. 2º, II, da Lei n. 9.873/1999) ; b) instauração de Tomada de Contas Especial pelo FNS, ocorrida em 05/10/2005, sendo este também, certamente, um ato inequívoco que importou a apuração do fato (art. 2º, II, da Lei n. 9.873/1999) ; c) a autuação da presente Tomada de Contas Especial no âmbito do Tribunal de Contas da União, ocorrida em 12/08/2008, sendo este também, certamente, um ato inequívoco que importou a apuração do fato (art. 2º, II, da Lei n. 9.873/1999) ; d) o ato que ordenou a citação do responsável, ora impetrante, ocorrida em 12/07/2010 (art. 2º, I, da Lei n. 9.873/1999) ; e e) o exercício do poder punitivo ocorrido em 20/06/2012, data da prolação do Acórdão 1563/2012-TCU-Plenário (art. 2º, III, da Lei n. 9.873/1999) .
30.12. No caso concreto, portanto, tendo como parâmetro a tese firmada pelo STF, no RE 636.886, no sentido de que ambas pretensões do TCU (sancionatória e ressarcitória) sujeitam-se ao prazo prescricional de 5 anos previsto na Lei 9.873/1999, considerando, ainda, o sistema prescricional delineado na citada lei, inclusive as causas de suspensão e de interrupção da prescrição, tem-se os seguintes atos que importaram na apuração do fato:
a) Auditoria do Denasus em junho/2015 (peças 2-3) ;
b) Relatório Complementar de Auditoria, de outubro/2016 (peças 4-6) ;
c) Parecer Técnico 2358, de 27/10/2017 (peça 21) ;
d) Ofício nº 150-SEI/2017/PI/DIVNE/SE/MS, de 6/11/2017 (peça 25) , entregue ao destinatário em 14/11/2017 (peça 31) ; 
e) Parecer Técnico 2467, de 28/09/2018 (peça 22) ;
f) Ofício nº 593/2018/PI/CGNE/SE/MS, de 13/11/2018 (peça 29) , entregue ao destinatário em 19/11/2018 (peça 35) ;
g) Ofício nº 594 /2018/PI/CGNE/SE/MS, de 13/11/2018, entregue ao destinatário em 19/11/2018 (peça 34) ;
h) Ofício nº 170/2019/COAUD/CGAUD/DENASUS/MS, de 14/8/2019 (peça 27) , entregue ao destinatário em 3/9/2019 (peça 32) ;
i) Ofício nº 171/2019/COAUD/CGAUD/DENASUS/MS, de 14/08/2019 (peça 28) , entregue ao destinatário em 23/8/2019 (peça 33) .
30.13. Por fim, cabe destacar uma vez mais que entendimento no âmbito do TCU permanece pela imprescritibilidade do débito, conforme enunciado da Súmula de jurisprudência do TCU nº 282, tendo em vista, entre outros entendimentos, que o Recurso Extraordinário - RE 636.886 ainda não transitou em julgado no âmbito do STF.
31. Argumento 2 (Peça 73, p.  9-16) :
31.1. Em apertada síntese, o responsável alega, no mérito, que não houve prejuízo ao erário pois os referidos serviços médicos foram executados e as despesas correspondentes foram corretamente liquidadas e pagas.
Outrossim, deve-se apontar a necessidade dos serviços prestados, quais sejam, PLANTÕES MÉDICOS, CONSULTAS e EXAMES, que foram efetiva e perfeitamente executados, inexistindo qualquer indício de que as despesas tenham sido fictícias ou realizadas com desvio de finalidade.
Entende-se, portanto, que não seria razoável a condenação do Sr. Antônio Washington de Macedo com base em um 'dano provável' do qual não se tem sequer indícios de prejuízos ao erário ou de desvio de finalidade. (grifos do original) 
31.2. Traz, na sequência, excertos de julgados do Superior Tribunal de Justiça (DTJ) que, no entendimento do defendente, justificariam essa tese.
31.3. Reitera, por fim:
Os plantões médicos, as consultas e os exames foram devidamente realizados, de forma que não se mostra razoável subsistir a pretensão de punir o defendente em razão tão somente da 'não apresentação de documentos comprobatório das despesas realizadas', isto, na verdade, configurar-se-ia uma condenação por danos hipotéticos e sem a devida comprovação. (destaques do original) 
32. Análise do argumento 2: 
32.1. Diferentemente do que alega o responsável, não há elementos nos autos que permitem concluir que os serviços médicos ora constatados tenham sido executados, pois a equipe de auditoria do Denasus não encontrou documentação que amparasse tal assertiva, bem como em diversas oportunidades gestores daquela municipalidade foram instados pelo Denasus e pelo FNS a apresenta tais documentos e não tiveram êxito, conforme se verifica das comunicações listadas no item 30.12 acima. 
32.2. O responsável não fez juntou nenhum documento adicional que comprove suas alegações. 
32.3. Como analisado na instrução inicial, cabe ao responsável demonstrar, por meio da documentação exigida na legislação de regência, a boa e regular aplicação dos recursos públicos federais geridos, bem como a regularidade do pagamento com recursos públicos somente é assegurada com a observância dos procedimentos prévios de liquidação e empenho da despesa.
32.4. Ao não apresentar documentos hábeis a comprovar a correta aplicação dos recursos públicos que foram colocados sob sua responsabilidade e/ou nem entregar tais documentos aos órgãos fiscalizadores quando solicitados, nos casos de recursos do SUS transferidos fundo a fundo ao ente federado, o responsável incorre em transgressão que tangencia a omissão no dever de prestar constas, daí imputação de presunção de dano ao erário. Abre-se, assim, com a citação efetuada pelo Tribunal, mais uma oportunidade de exercício do direito constitucional à ampla defesa e contraditório, oportunizando ao responsável nova chance de comprovar que os recursos foram aplicados corretamente. 
32.5. Cabe destacar que na execução da despesa pública, o ônus de comprovar a correta aplicação dos recursos recai sobre o gestor. Por força do que dispõe o art. 70, parágrafo único, da Constituição Federal, bem assim o art. 93 do Decreto-Lei 200/1967 c/c o art. 66 do Decreto 93.872/1986, resta claro que tal comprovação compete exclusivamente ao gestor dos recursos. 
32.6. Tal entendimento está consolidado nesta Corte de Contas, conforme se verifica nos Acórdão 1577/2014-TCU-Segunda Câmara, rel. ANDRÉ DE CARVALHO; 6.716/2015-TCU-1ª Câmara, rel. AUGUSTO SHERMAN; 9.254/2015-TCU-2ª Câmara, rel. ANA ARRAES; 9.820/2015-TCU-2ª Câmara, rel.  RAIMUNDO CARREIRO; 659/2016-TCU-2a Câmara, rel. MARCOS BEMQUERER; 1.322/2019-TCU-2ª Câmara, rel. ANA ARRAES e 2.764/2019-TCU-2ª Câmara, rel. ANA ARRAES.
32.7. Desse modo, ao contrário do que supõe o responsável, deve o gestor fornecer todas as provas da regular aplicação dos recursos sob sua responsabilidade, em conformidade com os normativos vigentes e reiterada jurisprudência do TCU.
33. Da análise procedida acima, verifica-se que os argumentos de defesa não foram suficientes para elidir a irregularidade pela qual está sendo responsabilizado, de forma que devem ser rejeitados, tanto no que se refere à preliminar de prescrição da pretensão punitiva, como a alegação de ausência de qualquer prejuízo ao erário.
34. Não há elementos para que se possa efetivamente aferir e reconhecer a ocorrência de boa-fé na conduta de Antonio Washington de Macedo, podendo este Tribunal, desde logo, proferir o julgamento de mérito pela irregularidade das contas, conforme os termos dos §§ 2º e 6º do art. 202 do Regimento Interno do TCU, condenando-se o responsável ao débito apurado e aplicando-lhe a multa prevista no art. 57, da Lei 8.443/1992.
Prescrição da Pretensão Punitiva
35. Vale ressaltar que a pretensão punitiva do TCU, conforme Acórdão 1441/2016-TCU-Plenário, Relator Min. Benjamin Zymler, que uniformizou a jurisprudência acerca dessa questão, subordina-se ao prazo geral de prescrição indicado no art. 205 do Código Civil, que é de dez anos, contado da data de ocorrência da irregularidade sancionada, nos termos do art. 189 do Código Civil, sendo este prazo interrompido pelo ato que ordenar a citação, a audiência ou a oitiva dos responsáveis.
36. No caso em exame, não ocorreu a prescrição, uma vez que a irregularidade sancionada ocorreu em 20/12/2010, e o ato de ordenação da citação ocorreu em 10/12/2020.
CONCLUSÃO
37. Em face da análise promovida na seção 'Exame Técnico', verifica-se que o responsável João Gomes Pereira Neto não logrou comprovar a boa e regular aplicação dos recursos, instado a se manifestar, optou pelo silêncio, configurando a revelia, nos termos do § 3º, do art. 12, da Lei 8.443/1992. Além disso, propõe-se rejeitar as alegações de defesa de Antonio Washington de Macedo, uma vez que não foram suficientes para sanar as irregularidades a ele atribuídas e nem afastar o débito apurado. Ademais, inexistem nos autos elementos que demonstrem a boa-fé dos responsáveis ou a ocorrência de outras excludentes de culpabilidade.
38. Verifica-se também que não houve a prescrição da pretensão punitiva, conforme análise já realizada.
39. Tendo em vista que não constam dos autos elementos que permitam reconhecer a boa-fé dos responsáveis, sugere-se que as suas contas sejam julgadas irregulares, nos termos do art. 202, § 6º, do Regimento Interno do TCU, com a imputação do débito atualizado monetariamente e acrescido de juros de mora, nos termos do art. 202, § 1º do Regimento Interno do TCU, descontado o valor eventualmente recolhido, com a aplicação da multa prevista no art. 57 da Lei 8.443/1992.
40. Por fim, como não houve elementos que pudessem modificar o entendimento acerca das irregularidades em apuração, mantém-se a matriz de responsabilização presente na peça 59.
PROPOSTA DE ENCAMINHAMENTO
41. Diante do exposto, submetemos os autos à consideração superior, propondo ao Tribunal:
a) considerar revel o responsável João Gomes Pereira Neto (CPF: XXX.295.323-XX) , para todos os efeitos, dando-se prosseguimento ao processo, com fulcro no art. 12, § 3º, da Lei 8.443/1992; 
b) rejeitar as alegações de defesa apresentadas pelo responsável Antonio Washington de Macedo (CPF: XXX.231.233-XX) ; 
c) julgar irregulares, nos termos dos arts. 1º, inciso I, 16, inciso III, alíneas b e c, da Lei 8.443/1992, c/c os arts. 19 e 23, inciso III, da mesma Lei, as contas dos responsáveis João Gomes Pereira Neto (CPF: XXX.295.323-XX) e Antonio Washington de Macedo (CPF: XXX.231.233-XX) , condenando-os solidariamente ao pagamento das importâncias a seguir especificadas, atualizadas monetariamente e acrescidas dos juros de mora, calculadas a partir das datas discriminadas até a data da efetiva quitação do débito, fixando-lhes o prazo de quinze dias, para que comprovem, perante o Tribunal, o recolhimento das referidas quantias aos cofres do Fundo Nacional de Saúde - MS, nos termos do art. 23, inciso III, alínea 'a', da citada lei, c/c o art. 214, inciso III, alínea 'a', do Regimento Interno do TCU.  
. Débitos relacionados ao responsável Antonio Washington de Macedo (CPF: XXX.231.233-XX) em solidariedade com João Gomes Pereira Neto (CPF: XXX.295.323-XX) :
	Data de ocorrência
	Valor histórico (R$) 

	22/7/2010
	2.110,00

	20/7/2010
	2.303,00

	15/7/2010
	5.000,00

	29/9/2010
	5.761,00

	20/7/2010
	2.304,00

	26/1/2010
	712,50

	19/11/2010
	3.812,50

	20/12/2010
	2.612,50

	20/7/2010
	4.125,00

	26/1/2010
	2.212,50

	20/10/2010
	3.800,00

	3/5/2010
	2.850,00

	30/3/2010
	2.850,00

	3/3/2010
	3.375,00

	3/5/2010
	2.612,50

Valor atualizado do débito (com juros) em 4/6/2021: R$ 101.200,57.
d) aplicar individualmente aos responsáveis João Gomes Pereira Neto (CPF: XXX.295.323-XX) e Antonio Washington de Macedo (CPF: XXX.231.233-XX) , a multa prevista no art. 57 da Lei 8.443/1992 c/c o art. 267 do Regimento Interno do TCU, fixando-lhes o prazo de quinze dias, a contar da notificação, para que comprovem, perante o Tribunal (art. 214, III, alínea 'a', do Regimento Interno do TCU) , o recolhimento da dívida aos cofres do Tesouro Nacional, atualizada monetariamente desde a data do acórdão que vier a ser proferido por este Tribunal até a data do efetivo recolhimento, se paga após o vencimento, na forma da legislação em vigor;
e)  autorizar, desde logo, a cobrança judicial das dívidas, caso não atendidas as notificações, na forma do disposto no art. 28, inciso II, da Lei 8.443/1992;
f) autorizar também, desde logo, se requerido, com fundamento no art. 26, da Lei 8.443, de 1992, c/c o art. 217, §§ 1º e 2º do Regimento Interno do TCU, o parcelamento da (s) dívida (s) em até 36 parcelas, incidindo, sobre cada parcela, corrigida monetariamente, os correspondentes acréscimos legais, fixando-lhe o prazo de quinze dias, a contar do recebimento da notificação, para comprovar, perante o Tribunal, o recolhimento da primeira parcela, e de trinta dias, a contar da parcela anterior, para comprovar os recolhimentos das demais parcelas, devendo incidir, sobre cada valor mensal, atualizado monetariamente, os juros de mora devidos, no caso do débito, na forma prevista na legislação em vigor, alertando os responsáveis de que a falta de comprovação do recolhimento de qualquer parcela importará o vencimento antecipado do saldo devedor, nos termos do § 2º do art. 217 do Regimento Interno deste Tribunal; 
g) enviar cópia do Acórdão a ser prolatado à Procuradoria da República no Estado do Piauí, nos termos do § 3º do art. 16 da Lei 8.443/1992, c/c o § 7º do art. 209 do Regimento Interno do TCU, para adoção das medidas cabíveis; e
h) enviar cópia do Acórdão que vier a ser proferido ao Fundo Nacional de Saúde - MS e aos responsáveis, para ciência;
i) informar à Procuradoria da República no Estado do Piauí, ao Fundo Nacional de Saúde - MS e aos responsáveis que a presente deliberação, acompanhada do Relatório e do Voto que a fundamenta, está disponível para a consulta no endereço www.tcu.gov.br/acordaos, além de esclarecer que, caso requerido, o TCU poderá fornecer sem custos as correspondentes cópias, de forma impressa; e
j) informar à Procuradoria da República no Estado do Piauí que, nos termos do parágrafo único do art. 62 da Resolução TCU 259/2014, os procuradores e membros do Ministério Público credenciados nesta Corte podem acessar os presentes autos de forma eletrônica e automática, ressalvados apenas os casos de eventuais peças classificadas como sigilosas, as quais requerem solicitação formal.
2.	O Ministério Público junto ao TCU, representado pelo Subprocurador-Geral Paulo Bugarin, emitiu o seguinte parecer (peça 79) :
"6. Feito o resumo dos fatos, perfilho a solução esposada pela secretaria instrutora.
7. O Relatório de Auditoria Denasus 15415 - Constatação 382524 (peça 3, p. 24-28) relacionou diversos pagamentos referentes a exames, plantões e consultas cuja contraprestação não foi atestada pelos gestores. Ainda assim, os responsáveis não trouxeram documentos hábeis a demonstrar que os itens questionados foram realmente prestados, de modo que, à míngua de comprovação consistente, não há como ser acatada a alegação de que houve a execução física de tais serviços.
8. Releva notar que o ônus de comprovar a regularidade da integral aplicação dos recursos públicos compete ao gestor, por meio de documentação idônea, que demonstre, de forma efetiva e inequívoca, a execução do objeto, as despesas efetuadas e o nexo de causalidade entre os gastos realizados e os recursos federais recebidos. Esse entendimento está assentado em diversos julgados, a exemplo dos Acórdãos 8/2007 e 143/2006, ambos da Primeira Câmara; 41/2007, 706/2003 e 533/2002, todos da Segunda Câmara; e 11/97 do Plenário; e encontra fundamento no art. 93 do Decreto-Lei 200/67, o qual dispõe: 'Quem quer que utilize dinheiros públicos terá de justificar seu bom e regular emprego na conformidade das leis, regulamentos e normas emanadas das autoridades competentes'.
9. Por fim, no que concerne às alegações de prescrição de ressarcimento do débito, entendo que o enunciado contido na Súmula-TCU 282, segundo o qual as ações de ressarcimento movidas pelo Estado contra os agentes causadores de dano são imprescritíveis, deve prevalecer até que sobrevenha nova decisão do STF dispondo sobre o tema, uma vez que há dúvidas sobre o exato alcance do julgamento do RE 636.886 pelo STF, relativo ao Tema 899 de repercussão geral. Com efeito, pendem de exame pelo STF, no caso em tela, embargos de declaração interpostos pela AGU.
10. Sobre esse assunto, considero oportuno, por sua clareza, reproduzir o seguinte trecho do Voto condutor do Acórdão 2769/2020-TCU-Plenário, recentemente proferido pelo eminente Ministro Bruno Dantas, na Sessão de 14/10/2020:
11. Entendo que esse recente julgado do STF deve ensejar a revisão da jurisprudência deste Tribunal. [Grifos do original.]
12. No entanto, reconheço que, nos moldes em que foi fixada a tese da Suprema Corte, existem muitas dúvidas e lacunas a serem sanadas, que tornam extremamente difícil a sua imediata aplicação, de forma genérica e abrangente, aos processos que tramitam neste Tribunal. Dada a ausência de lei específica, não há prazo prescricional estabelecido - em lei ou mesmo pela Suprema Corte - para a atuação do TCU no que diz respeito à apuração de dano ao erário, bem como sobre como se daria o início da contagem e as interrupções desse prazo.
13. Ademais, embora o verbete já tenha sido publicado, a decisão ainda é passível de impugnação mediante Embargos de Declaração, possibilitando o esclarecimento dessas questões ou mesmo a modulação de efeitos, com impacto nos processos em curso.
14. Até que sobrevenham todos esses esclarecimentos e definições, embora desejável, não é possível a imediata aplicação, com a devida segurança, da tese fixada pelo STF no âmbito do TCU. Por outro lado, não se pode deixar de dar encaminhamento aos incontáveis processos que tangenciam essa discussão neste Tribunal.
15. Dessa forma, por questões de coerência e em nome da segurança jurídica e da estabilidade das decisões, tenho me curvado à compreensão dos meus pares pela manutenção, por ora, do entendimento que há anos vem sendo adotado pelo TCU e pelo próprio STF, no sentido de considerar imprescritíveis as ações de ressarcimento ao erário.
16. Não se trata, cabe registrar, de desrespeito ou ignorância ao entendimento firmado pela Suprema Corte, tampouco de se fixar qualquer jurisprudência sobre a sua abrangência neste momento. Apenas entendo que, considerando a indefinição e a possiblidade de modulação da decisão, não seria produtivo, e causaria enorme incerteza, se este Tribunal revisse sua atuação e logo depois a alterasse novamente.
11. Ante os elementos que compõem os autos, e por considerar adequada a análise empreendida pela unidade técnica, este representante do Ministério Público de Contas manifesta-se de acordo com a proposta de encaminhamento contida na instrução de peça 76, ratificada pelos pronunciamentos de peças 77 e 78."
É o relatório.

8.1. Diogo Josennis do Nascimento Vieira (8.754/OAB-PI) e outros, representando Antônio Washington de Macedo.

Subprocurador-Geral Paulo Soares Bugarin.

TOMADA DE CONTAS ESPECIAL. FUNDO NACIONAL DE SAÚDE. MUNICÍPIO DE SIGEFRETO PACHECO/PI. RECURSOS REPASSADOS FUNDO A FUNDO. AUDITORIA DO DENASUS. IRREGULARIDADE NA COMPROVAÇÃO DE DESPESAS. CITAÇÃO DO PREFEITO E DO SECRETÁRIO MUNICIPAL DE FINANÇAS. REVELIA DO PREFEITO. REJEIÇÃO PARCIAL DAS ALEGAÇÕES DE DEFESA DO SECRETÁRIO. IRREGULARIDADE DAS CONTAS. DÉBITO. PRESCRIÇÃO DA PRETENSÃO PUNITIVA.

TOMADA DE CONTAS ESPECIAL (TCE)

Secretaria de Controle Externo de Tomada de Contas Especial (SecexTCE).

Trata-se de tomada de contas especial  (TCE)  instaurada pelo Fundo Nacional de Saúde  (FNS) em desfavor de João Gomes Pereira Neto e Antônio Washington de Macedo, respectivamente, prefeito e secretário municipal de finanças de Sigefredo Pacheco/PI à época dos fatos, em razão da não comprovação da regular aplicação de recursos repassados, fundo a fundo, ao município em 2010, para atenção básica.
2.	A irregularidade foi constatada por meio de auditoria realizada pelo Departamento Nacional de Auditoria do SUS (Denasus) no município, em 2015, cujo relatório consignou "pagamentos de plantões médicos sem a comprovação da prestação de serviço e pagamentos de consultas e exames sem a comprovação da realização dos serviços e sem assinatura de contratos, no valor original total de R$ 46.440,50 (Constatação 382524) ", conforme peças 2 e 3.
3.	Devidamente notificados da irregularidade na fase interna, o prefeito e o secretário de finanças à época, gestores dos recursos, não juntaram a documentação exigida.
4.	Assim, o órgão repassador concluiu pela impugnação das despesas e o Controle Interno anuiu a esse posicionamento. 
5.	No âmbito do TCU, os responsáveis foram regularmente citados e apenas Antônio Washington de Macedo apresentou suas alegações de defesa (peças 73 e 74) .
6.	Alegou, em suma:
6.1.	transcurso de mais de 10 (dez) anos entre o fato gerador e a citação do responsável, o que geraria a prescrição da ação de punição e da ação de restituição dos valores; 
6.2.	ausência de prejuízo ao erário, pois os referidos serviços médicos teriam sido executados e as despesas correspondentes teriam sido corretamente liquidadas e pagas.
7.	Em sua análise de mérito, a secretaria especializada, acompanhada pelo Ministério Público junto ao TCU, propôs, em síntese:
7.1.	considerar revel João Gomes Pereira Neto, dando-se prosseguimento ao feito;
7.2.	rejeitar as alegações de defesa do ex-secretário municipal, afastando-se a ocorrência de prescrição, bem como os argumentos de mérito; e
7.3.	julgar irregulares as contas dos responsáveis, imputando-lhes, solidariamente, débito, e aplicando-lhes, individualmente, a multa prevista no art. 57 da Lei 8.443/1992. 
II
8.	Corroboro, parcialmente, as análises empreendidas pela unidade instrutora e pelo Parquet, incorporando os seus fundamentos às minhas razões de decidir no que não conflitar com este voto. 
9.	Discordo apenas no que diz respeito à análise da prescrição da pretensão punitiva.
10.	A unidade instrutora argumenta que não teria havido prescrição da pretensão punitiva, porque o fato gerador teria ocorrido em 20/12/2010 e o ato ordinatório de citação dos responsáveis teria acontecido em 10/12/2020 (peça 61) . 
11.	Todavia, considerando que a irregularidade destes autos consiste no pagamento de despesas sem a devida comprovação de que o serviço tenha sido prestado, reputo que o fato gerador ocorreu em cada data de pagamento irregular, ou seja, conforme a seguinte tabela:
	Data de ocorrência
	Valor histórico (R$) 

	22/7/2010
	2.110,00

	20/7/2010
	2.303,00

	15/7/2010
	5.000,00

	29/9/2010
	5.761,00

	20/7/2010
	2.304,00

	26/1/2010
	712,50

	19/11/2010
	3.812,50

	20/12/2010
	2.612,50

	20/7/2010
	4.125,00

	26/1/2010
	2.212,50

	20/10/2010
	3.800,00

	3/5/2010
	2.850,00

	30/3/2010
	2.850,00

	3/3/2010
	3.375,00

	3/5/2010
	2.612,50

12.	Em outras palavras, não seria passível de sanção nenhum ato ordinatório de pagamento de despesa anterior a 10/12/2020, restando apenas o ato ocorrido em 20/12/2010, que realizou o pagamento de R$ 2.612,50, valor de pequena significância.
13.	Por essa razão, não vejo como adequada a aplicação de multa aos responsáveis.
14.	Diferente é o caso da prescrição relativa ao débito. Embora eu reconheça que os posicionamentos adotados pelo Supremo Tribunal Federal, em casos recentes, possam ensejar a revisão da jurisprudência deste Tribunal, a Suprema Corte não julgou, com repercussão geral, até o presente momento, causa sobre a prescrição dos processos de controle externo desta Casa.
15.	No RE 636.886/AL (tema 899 da repercussão geral) , muito alegado pelas partes em recentes processos desta Corte, o STF, ao julgar os embargos de declaração, assim se pronunciou no voto condutor do acórdão, de autoria do Ministro Alexandre de Moraes:
"Os argumentos acima elencados conduzem à conclusão no sentido de que a pretensão executória de título executivo proveniente de decisão do TCU da qual resulte imputação de débito ou multa é prescritível; e, portanto, a ela se aplica o prazo prescricional da Lei de Execução Fiscal. 
Nenhuma consideração houve acerca do prazo para constituição do título executivo, até porque esse não era o objeto da questão cuja repercussão geral foi reconhecida no Tema 899, que ficou adstrito, como sobejamente já apontado, à fase posterior à formação do título. 
Reitere-se: Após a conclusão da tomada de contas, com a apuração do débito imputado ao jurisdicionado, a decisão do TCU formalizada em acórdão terá eficácia de título executivo e será executada conforme o rito previsto na Lei de Execução Fiscal (Lei 6.830/1980) , por enquadrar-se no conceito de dívida ativa não tributária da União, conforme estatui o art. 39, § 2º, da Lei 4.320/1964." (grifos acrescidos) 
16.	Julgo, portanto, que se mantém hígida, por ora, a jurisprudência pacífica desta Corte de Contas pela imprescritibilidade da pretensão de ressarcimento ao erário, sem prejuízo de que a questão possa ser objeto de novo entendimento a ser construído por esta Corte a partir de decisões do Supremo Tribunal Federal.
17.	Por fim, no que tange aos argumentos de mérito levantados pelo ex-secretário, corroboro a opinião da unidade instrutora no sentido que eles não saneam a irregularidade, uma vez que nada foi juntado a este processo no sentido de comprovar que os serviços pagos foram efetivamente realizados. 
	Diante do exposto, voto por que este Tribunal adote o acórdão que submeto à apreciação deste Colegiado.
TCU, Sala das Sessões, em 14 de setembro de 2021.
Ministro BRUNO DANTAS 
Relator